【裁判字號】    95,上訴,1543
【裁判日期】    950926
【裁判案由】    強盜
【裁判全文】
臺灣高等法院高雄分院刑事判決        95年度上訴字第1543號
上  訴  人
即  被  告  甲○○
選任辯護人  吳澄潔律師
上列上訴人因強盜案件，不服臺灣屏東地方法院95年度訴字第
413 號中華民國95年7 月26日第一審判決（起訴案號：臺灣屏東
地方法院檢察署95年度偵字第3119號），提起上訴，本院判決如
下：
    主  文
原判決撤銷。
甲○○意圖為自己不法之所有，而搶奪他人之動產，因防護贓物
、脫免逮捕，而當場施以強暴，處有期徒刑伍年陸月。
    事  實
一、甲○○於民國95年5 月13日15時許，因一時缺錢花用，遂憶
    起曾見過居住於屏東縣內埔鄉○○路400 巷44號之乙○○頸
    部掛有金項鍊，竟萌生為自己不法所有之意圖，騎乘車牌號
    碼PIO-339 號重型機車，並將車牌卸下藏於機車腳踏板下，
    前往乙○○上開住處，抵達後將機車停放於門前，再藉詞向
    正在客廳看電視之乙○○搭訕以分散其注意力，旋即趁乙○
    ○未及防備之際，出手搶奪乙○○頸部之金項鍊2 條（其中
    1 條配掛玉墜子），得手後迅速逃至屋外，並坐上機車發動
    引擎逃離現場，乙○○見狀立即追捕欲追回其金項鍊並阻止
    甲○○離去，甲○○明知乙○○緊追在後，且以雙手抓住其
    機車後座握把，竟仍基於防護贓物、脫免逮捕而施強暴之犯
    意，先以右腳向後踹踢乙○○之右手腕使其右手鬆脫（未成
    傷），乙○○因而失去平衡，雙腳重心不穩，致雙腳呈跪蹲
    姿勢，甲○○仍加足油門企圖強行駛離，惟因乙○○之左手
    緊抓住機車後座握把不放，遂遭甲○○以緩慢前行之方式拖
    行約5 公尺，致受有左膝擦傷（3 公分×3 公分）、右腳大
    拇指擦傷（3 公分×4 公分）等傷害。嗣乙○○因不耐傷口
    疼痛而鬆手，此時乙○○之子楊明德，因聽聞乙○○之呼救
    聲而出外察看，見狀乃將甲○○自機車上拉下，復與乙○○
    合力將楊明德壓制在地並報警處理，後經乙○○母子在現場
    尋獲遭搶奪之其中1 條完整金項鍊、另1 條已斷裂之金項鍊
    1 小截及玉墜子（其餘鍊子部分未尋獲）。
二、案經乙○○訴由屏東縣警察局內埔分局報告臺灣屏東地方法
    院檢察署檢察官偵查起訴。
    理  由
一、被害人乙○○、證人楊明德於警詢中之陳述，係審判外之陳
    述，且無刑事訴訟法第159 條之2 所定得為證據之情形，依
    刑事訴訟法第159 條規定應無證據能力。
二、訊據被告甲○○固坦承於上揭時地搶奪被害人乙○○頸部之
    金項鍊2 條等情不諱，惟矢口否認有何準強盜犯行，辯稱：
    我搶得金項鍊後，急著發動機車逃離現場，雖知乙○○追出
    屋外，但我不知道乙○○已抓住我機車後座握把，所以當我
    加緊油門之瞬間，機車前輪隨之向上翹起，使我與乙○○均
    摔倒在地，機車則向前滑行至電線桿處，我並未用腳踹踢乙
    ○○，也無將她拖行云云。經查：
  (一)被告於上開時、地，趁被害人乙○○未及防備之際，出手搶
    奪乙○○頸部之金項鍊2 條，得手後騎乘機車逃逸之事實，
    業據被告坦白承認，並經證人乙○○於原審指訴明確（見原
    審卷第49頁反面），復有乙○○領回項鍊出具之贓物認領保
    管單1 紙在卷可稽（見警卷第22頁），此部分應屬真實。
  (二)被告於搶奪得手後，即跑出屋外並坐上機車發動引擎逃離現
    場，乙○○自後緊追並以雙手抓住被告之機車後座握把，被
    告先回頭叫乙○○「放手」，接著以右腳向後踢乙○○之右
    手，乙○○之右手因而鬆脫，一腳亦隨之跪倒在地，另一腳
    則呈蹲姿，僅剩左手還抓住把手，被告則加緊油門向前，將
    乙○○緩慢拖行約5 公尺，嗣乙○○之子楊明德自屋內衝至
    屋外，乙○○遂鬆手，被告嗣於快接近路旁電線桿處，被楊
    明德拉下機車並予以制服等情，已經證人乙○○於原審證述
    綦詳（見原審卷第49頁反面），核與證人楊明德於原審證稱
    ：當天我聽到母親之呼叫，遂跑至屋外察看，看見我母親抓
    住被告所騎乘之機車，當時母親僅以單腳支撐，另1 腳似有
    受傷而致身體微微傾斜，我隨即衝上前，勒住被告頸部將被
    告自機車上拉下並將之壓制在地，當時被告之機車是接近電
    線桿的位置等情節相符（見原審卷第51頁反面至52頁），並
    有現場圖1 份、現場照片8 張附卷可參（見警卷第17至20頁
    ）。
  (三)雖被告否認於騎乘機車逃逸時曾向乙○○施暴，並以前揭情
    詞置辯。惟原審對證人乙○○實施交互詰問之後，被告當庭
    供承：我確實知道乙○○抓住機車後座握把，所以我有叫乙
    ○○放手，乙○○是被我的機車拖著跑等語（見原審卷第51
    頁反面），足見證人乙○○之指訴應屬實在，被告先後所辯
    ：我是倒地後才知道乙○○抓住我的機車後座握把云云，顯
    係卸責之詞，不足採信。又被告在知悉乙○○以雙手抓住其
    機車後座握把之際，為達脫逃之目的而以腳踹踢乙○○之手
    部，核屬人情之常，而乙○○因遭被告踹踢右手腕使其右手
    鬆脫而失去平衡，雙腳重心不穩，致雙腳呈跪蹲姿勢遭被告
    之機車拖行，亦與一般經驗法則無違，況證人乙○○實無刻
    意杜撰被告以腳踹其右手腕及其以跪蹲姿勢遭被告之機車拖
    行等情節必要，因而，證人乙○○指訴前開情節，應可採信
    。
  (四)被告又辯以：乙○○並未於警詢中陳述被告以腳踹踢其右手
    腕及以跪蹲姿勢遭被告之機車拖行云云，惟證人乙○○於警
    詢中之陳述無證據能力，業如前述，則證人乙○○於警詢中
    究竟有無陳述被告以腳踹踢其右手腕等語，即無調查認定之
    必要。況被害人於警詢中之陳述不完備，並非不得於審判中
    為補充陳述，被害人乙○○於警詢中之陳述核與其於原審法
    院所為之陳述並無重大歧異，僅細節部分稍有不同而已，殊
    難因細節之差異即遽認被害人之陳述無可採信，況被害人乙
    ○○於審判中之陳述有具結擔保其陳述之信憑性，且其陳述
    之內容核與其他事證相符，自堪採為認定被告犯行之證據。
    另證人楊明德於原審證稱：我母親只有在最後跟我一起壓制
    被告的時候有跪在地上，之前，以我所看到的沒有跪在地上
    等語，惟證人楊明德並非自始即在現場，其係於乙○○被拖
    行一段距離之後將鬆開機車握把之際方聞聲趕赴現場，其並
    未目睹乙○○被機車拖行之全部過程，自難截取其片斷之證
    詞，據以認定乙○○之指訴不可採信。再被告以腳踹踢被害
    人之右手腕，非必定造成傷害，殊難因被害人之右手腕無受
    傷即認定被告無此舉動。
  (五)被害人乙○○抓住被告之機車座握把後，被告騎乘機車將乙
    ○○拖行約5 公尺等情，已經證人乙○○於原審指訴甚明。
    再依警卷所附現場照片所示，在電線桿前數公尺距離不遠之
    處，留有被告脫落之拖鞋1 隻及部分機車碎片，足認機車在
    該處已先行倒地，又被告不否認其發動機車引擎之位置係在
    乙○○住家門前即警卷編號7 所示有白色塑膠椅處（見原審
    卷第67頁反面），而該地點距離被告第1 隻拖鞋脫落處約有
    5 公尺，又被告所指第1 隻拖鞋脫落處，恰與證人乙○○當
    庭繪製其被拖行之終點位置大致相符（見原審卷第49頁），
    復參酌警卷所附編號4 照片所示，機車倒地旁亦有被告所穿
    之另1 隻拖鞋遺落在地等情，足證乙○○指訴遭被告騎乘機
    車拖行約5 公尺等語，堪信為真實，被告所辯未騎乘機車將
    乙○○拖行云云，應係飾卸之詞，委無可信。
  (六)證人乙○○受有左膝擦傷（3 公分×3 公分）、右腳大拇指
    擦傷（3 公分×4 公分）等傷害，此有瑪家醫院出具之診斷
    證明書（惟將左腳拇指誤載為「右拇指」）、病歷暨傷口照
    片在卷足憑（見警卷第23頁、原審卷第74、75頁），又依據
    警卷編號5 、6 、7 照片所示，乙○○於案發當時所穿著之
    黑色七分褲雙膝位置均有遭磨損之灰白痕跡，而左手手肘亦
    有些微沾染土石等現象，益證乙○○確係膝蓋跪地遭被告騎
    乘機車拖行，應可認定。雖證人乙○○於原審另證稱：我雙
    膝膝蓋、左手肘、左手小拇指都有擦傷云云（見原審卷第51
    頁反面），證人楊明德亦證稱：我看見母親當天左腳大拇指
    、左手手肘、右手手肘也有擦傷云云（見原審卷第52頁），
    惟其二人所指傷勢，除前開診斷證明書及病歷有記載之事項
    之外，其餘部分因未記載於診斷證明書及病歷，爰從有利於
    被告之採證，本院認為未經醫師診斷之傷勢部分，不予認定
    。
  (七)綜上所述，被告搶奪得手後，明知被害人已拉住其機車後座
    握把防止其脫逃，仍以腳踹踢被害人右手腕，見被害人左手
    仍緊抓不放，又加足油門將被害人拖行約5 公尺，致被害人
    受有前述左膝、右腳大拇指擦傷，上開舉動已非僅消極排除
    逮捕之被動行為，應屬積極對被害人當場實施強暴行為無訛
    。又證人乙○○於原審證稱：我當時抓住機車後座握把是想
    搶回金項鍊並抓住被告等語明確（見原審卷第51頁反面），
    而被告亦供承：我當天確有決意搶走被害人之金項鍊，且認
    為如得以加速逃離，被害人即無法追趕等語（見原審卷第67
    頁反面、68頁），準此，被告既拒不交出所搶奪而得之贓物
    ，復於遭被害人乙○○拉住機車阻止其離去時，又踹踢乙○
    ○並加緊油門欲強行駛離致乙○○遭拖行，顯然，被告主觀
    上已具有防護贓物及脫免逮捕之意思甚明。被告所辯前揭情
    詞，均不足採信。本件事證明確，被告犯行洵堪認定。
三、按刑法第329 條準強盜罪之構成，只須行為人主觀上本乎防
    護贓物、脫免逮捕或湮滅罪證之目的而當場施以強暴、脅迫
    行為，即足充之，至於具體之客觀外在情形如何，是否生傷
    害結果或至使不能抗拒，則非所問（最高法院92年度台上字
    第870 號、94年度台上字第2816號判決要旨參照）。本件被
    告於搶奪被害人之項鍊得手後，明知被害人抓住其機車後座
    握把，竟為防護贓物、脫免逮捕，而對被害人施以踹踢被害
    人右手腕及加緊油門將被害人拖行等強暴手段，核其所為，
    係犯刑法第第329 條之準強盜罪，應依刑法第328 條第1 項
    強盜罪論處。至被害人所受左膝、右腳拇指之擦傷，應係遭
    被告強暴拖行之當然結果，不另論傷害罪（最高法院85年度
    台上字第1859號判決要旨參照）。
四、被告犯罪事證明確，原判決予以論罪科刑，固非無見。惟查
    ：本院審理中，被告已與被害人達成和解，賠償被害人新臺
    幣2 萬元，被害人已表示願意原諒被告並請求法院從輕量刑
    ，此有和解書1 份在卷可稽，原審於量刑時未及審酌此一事
    由，尚有未洽。被告上訴意旨否認準強盜犯行，雖無理由，
    惟原判決既有上開可議之處，自應由本院撤銷改判。爰審酌
    被告有施用毒品之不良素行，此有臺灣屏東地方法院檢察署
    刑案資料查註紀錄表、臺灣高等法院被告前案紀錄表在卷可
    參，且正值壯年、身體健全，竟不思以正途謀財，竟基於貪
    念，出手行搶婦女之財物，復於得手後，猶為防護贓物、脫
    免逮捕，更對被害婦女施以強暴手段並使被害人因而受傷，
    影響社會治安至鉅，且犯後未坦承犯行，飾詞卸責，態度不
    佳，惟念其已與被害人達成和解，被害人已表明不願追究等
    一切情狀，量處如主文第2 項所示之刑，以資警惕。
據上論結，應依刑事訴訟法第369 條第1 項前段、第364 條、第
299 條第1 項前段，刑法第329 條、第328 條第1 項，判決如主
文。
本案經檢察官方娜蓉到庭執行職務。
中    華    民    國    95    年    9     月    26    日
                  刑事第一庭    審判長法  官  郭雅美
                                      法  官  莊崑山
                                      法  官  范惠瑩
以上正本證明與原本無異。
如不服本判決應於收受本判決後10日內向本院提出上訴書狀，其
未敘述上訴理由者，並得於提起上訴後10日內向本院補提理由書
狀（均須按他造當事人之人數附繕本）「切勿逕送上級法院」。
中    華    民    國    95    年    9     月    26    日
                                      書記官  張明賢
附錄本判決論罪之法條：
刑法第329條
竊盜或搶奪，因防護贓物、脫免逮捕或湮滅罪證，而當場施以強
暴脅迫者，以強盜論。
刑法第328條第1項
意圖為自己或第三人不法之所有，以強暴、脅迫、藥劑、催眠術
或他法，至使不能抗拒，而取他人之物或使其交付者，為強盜罪
，處5年以上有期徒刑。


司法院資訊處製作；財團法人民間司法改革基金會備份。
